【裁判字號】    98,訴,1704
【裁判日期】    981217
【裁判案由】    債務人異議之訴
【裁判全文】
臺灣桃園地方法院民事判決
原      告    己○○
              辛○○
              庚○○
              丁○○
              壬○○
              戊○○
上六人共同
訴訟代理人    丁榮聰律師
被      告    華南商業銀行股份有限公司
法定代理人    乙○○
訴訟代理人    丙○○
複  代理人    甲○○
上列當事人間債務人異議之訴事件，於民國98年11月26日言詞辯
論終結，本院判決如下：
    主      文
本院九十八年度司執字第三五九八五號強制執行事件對於原告己○○、辛○○、丁○○、壬○○、戊○○之強制執行程序應予撤
銷。
原告其餘之訴駁回。
訴訟費用由被告負擔。
    事實及理由
壹、程序事項：
一、原告起訴時雖以簡弘道為被告之法定代理人，惟被告之法定
    代理人於起訴前之民國98年月9月3日已變更為乙○○乙情，
    有該公司變更登記表1 份附卷可稽，是被告雖具狀聲明由乙○○承受訴訟，因其法定代理人係於起訴前變更，自不生承
    受訴訟之問題，其真意當係更正其法定代理人為乙○○，應
    由本院逕予更正如當事人欄所示。
二、按原告於判決確定前，得撤回訴之全部或一部，但被告已為
    本案之言詞辯論者，應得其同意。訴之撤回，被告於期日到
    場，未為同意與否之表示者，自該期日起，其未於期日到場
    或係以書狀撤回者，自前項筆錄或撤回書狀送達之日起，10
    日內未提出異議者，視為同意撤回。訴經撤回者，視同未起
    訴。民事訴訟法第262 條第1 項、第4 項及第263 條第1 項
    前段分別定有明文。原告原起訴請求本院98年度司執字第
    35985 號強制執行事件之強制執行程序應予撤銷，暨確認原
    告與被告間新臺幣（下同）211 萬9,717 元及自85年11月26
    日起至清償日止，按週年利率9.75% 計算之利息，及自85年
    11月26 日 起至86年5 月25日止，按上開利率10% ，暨自86
    年5 月26 日 起至清償日止，按上開利率20% 計算之違約金
    等債權不存在，嗣於98年11月26日言詞撤回上揭確認債權不
    存在之請求，被告訴訟代理人於期日到場，未為同意與否之
    表示，依上開規定，自應准許。
貳、實體事項：
一、原告起訴主張：
( 一) 被告以訴外人即原告之被繼承人蔡議德（原名蔡水松）於
    84年1 月25日向其借款750 萬，前於85年間由本院依被告聲
    請以85年度執字第3126強制執行事件對訴外人即連帶保證人
    郭雲輝之財產強制執行，拍賣郭雲輝之不動產分配後，仍有
    211 萬9, 717元及利息、違約金債務（下稱系爭債務）未受
    清償，並經本院86年度訴字第1117號判決確定，嗣蔡議德於
    90年2 月24日死亡，原告為其繼承人而未辦理限定或拋棄繼
    承，自當繼承該債務為由，持上揭確定判決為執行名義，對
    原告之財產聲請強制執行，由本院98年度司執字第35985 號
    強制執行事件受理，茲將執行情形臚列如下：
 1、原告己○○部分：
    扣押原告己○○對於訴外人東蔚環保工程有限公司之薪資債
    權三分之一暨其於訴外人凱基證券南崁分公司所有帳戶內之
    股票，並將扣得上開薪資債權移轉予被告。
 2、原告辛○○部分：
    扣押原告辛○○對於訴外人陽銘企業社之薪資債權三分之一
    、其對於訴外人臺灣土地銀行股份有限公司八德分公司及訴
    外人中華郵政股份有限公司桃園福林郵局之存款債權暨其於
    訴外人中興證券桃園分公司、訴外人兆豐證券桃鶯分公司及
    永全證券昆明分公司所有帳戶內之股票，並將扣得其對於臺
    灣土地銀行股份有限公司八德分公司之存款債權877 元移轉
    予被告、及將變賣其於兆豐證券桃鶯分公司帳戶內股票所得
    款項4,995元交由被告領取。
 3、原告丁○○部分：
    扣押原告丁○○對於訴外人巧饌烘培食品有限公司之薪資債
    權三分之一。
 4、原告壬○○部分：
    扣押原告壬○○對於訴外人華通電腦股份有限公司之薪資債
    權三分之一暨其於訴外人高福證券內壢分公司及於訴外人寶
    來證券中壢分公司所有帳戶內之股票，並將扣得上揭薪資債
    權移轉予被告。另囑託臺灣臺北地方法院扣押其對於訴外人
    伊司特股份有限公司之薪資債權三分之一。
 5、原告戊○○部分：
    扣押原告戊○○對於訴外人萬年寢飾生活館之薪資債權三分
    之一暨其於凱基證券南崁分公司所有帳戶內之股票，並將扣
    得上開薪資債權移轉予被告。
( 二)原 告始因而知有系爭債務存在。惟蔡議德於81年9 月25日
    與訴外人即原告之母謝素月離婚後，隨即於同年10月20搬離
    原告前位於桃園縣中壢市○○○ 街505 號之住所，自此便對
    原告不聞不問，原告亦不知其去向，雙方已無任何往來，故
    原告因未與蔡議德同居共財，實無從於繼承開始時知悉系爭
    債務存在，致未能於法定期間內向法院呈報限定或拋棄繼承
    ，當屬不可歸責；且原告並未自蔡議德處繼承任何財產，如
    由原告繼續履行系爭債務，權益受損甚鉅，顯失公平，原告
    自得依98年6 月10日公布施行之民法繼承編施行法第1 條之
    3 第4 項之規定，主張以所得遺產為限，負清償責任，而原
    告既未自蔡議德處繼承任何財產，已如前述，當無庸再就系
    爭債務負清償責任，是被告所據以強制執行之執行名義，於
    成立後已有消滅或妨礙其請求之事由發生等語，爰依強制執
    行法第14條第1 項之規定，提起債務人異議之訴。並聲明：
    本院98年度司執字第35985 號強制執行事件之強制執行程序
    應予撤銷。
二、被告則以：
    原告是否因蔡議德於81年間離婚並搬離原告住所後，即未再
    與其聯絡、往來，從而彼此絕無共財之情形，未見原告舉證
    以實其說，所稱因雙方未同居共財致對系爭債務一無所悉云
    云，即難採信；況縱使原告未與蔡議德有何金錢往來，原告
    仍得自他處知悉系爭債務之存在；實則原告於繼承開始時，
    本應注意於辦理拋棄或限定繼承之法定期間內調查蔡議德是
    否留有債務，卻疏未為之，當可歸責；又原告正值壯年，均
    有工作能力，縱命其等繼續履行系爭債務，尚非顯失公平，
    可知本件並無民法繼承編施行法第1 條之3 第4 項規定之適
    用，原告仍應就系爭債務負全部清償之責等語，資為抗辯。
    並聲明：原告之訴駁回。
三、原告主張蔡議德前向被告借款750 萬元，由本院以85年度執
    字第3126強制執行事件對郭雲輝之不動產強制執行後，蔡議
    德仍有系爭債務尚未清償乙情，經本院86年度訴字第1117號
    判決確定，有本院86年度訴字第1117號確定判決書在卷可查
    ，並為被告所不爭執；嗣蔡議德於90年2 月24日死亡，原告
    未辦理限定或拋棄繼承，被告遂持確定判決為執行名義，對
    原告所有之薪資、存款債權及股票聲請強制執行，由本院98
    年度司執字第35985 號強制執行事件受理執行如上所述，已
    據原告提出蔡議德之戶籍謄本1 份為證，並經本院調取本院
    98年度司執字第35985 號執行事件之卷宗核閱屬實，亦為被
    告所不爭執，堪信上開部分之事實為真實；而蔡議德於81年
    9 月25日與謝素月離婚後，即於同年10月20搬離前與原告同
    居之住所，業經原告提出上揭蔡議德戶籍謄本及載有蔡議德
    離婚及遷出事項之謝素月戶籍謄本3 紙為證，觀之蔡議德戶
    籍謄本之記載，其與謝素月離婚後，旋於隔月16日與訴外人
    陳秀芬結婚，衡以其既已再婚，則其搬離原住所而與新婚之
    配偶共居，亦屬常情，是原告該部分之主張，亦堪信為真正
    。
四、原告以其等未與蔡議德同居共財致不知系爭債務存在，而未
    辦理拋棄或限定繼承，自屬不可歸責，又其等既無繼承任何
    財產，若再繼續履行系爭債務，顯失公平為由，主張援引民
    法繼承編施行法第1 條之3 第4 項之規定，僅就其所得遺產
    為限，負清償之責，並依強制執行法第14條第1 項之規定，
    提起債務人異議之訴，請求撤銷本院98年度司執字第35985
    號強制執行事件之執行程序等情，為被告所否認，並以上揭
    情詞置辯，是本件應審究之爭執點為：（一）原告得否依民
    法繼承編施行法第1 條之3 第4 項之規定，主張以繼承所得
    遺產為限，負清償責任？（二）如原告符合上開民法繼承編
    施行法第1 條之1 第4 項規定之要件，得主張以繼承所得遺
    產為限，負清償責任，原告是否得依強制執行法第14條第1
    項之規定，提起債務人異議之訴而請求撤銷本院98年度司執
    字第35985 號強制執行事件之執行程序？茲析述如下：
(一)按繼承在民法繼承編中華民國98年5 月22日修正施行前開始
    ，繼承人因不可歸責於己之事由或未同居共財者，於繼承開
    始時無法知悉繼承債務之存在，致未能於修正施行前之法定
    期間為限定或拋棄繼承，且由其繼續履行繼承債務顯失公平
    者，於修正施行後，以所得遺產為限，負清償責任。民法繼
    承編施行法第1 條之3 第4 項定有明文。查蔡議德係於90年
    2 月24日死亡，已如上述，是本件繼承開始時點確在民法繼
    承編98年5 月22日修正施行之前，合先敘明。復查蔡議德於
    81年間離婚並搬離原住所後，便再未與原告同住，已如上述
    ，衡諸常情，蔡議德與前配偶謝素月離婚後旋即再婚，且前
    婚姻之子女即原告均跟隨其母謝素月，則蔡議德與原告間是
    否仍共財而互通有無，堪認有疑，且倘蔡議德與原告間仍有
    金錢往來，原告當得知悉其負有系爭債務，豈有不於其歿後
    依法辦理拋棄或限定繼承之理？可知原告之未呈報拋棄或限
    定繼承，應係原告長期與蔡議德疏離，雙方未有共財等交往
    情事，故對其財務狀況一無所知而致；復查被告就係爭債務
    ，僅於93年間曾向連帶保證人為請求，且迄98年6 月方聲請
    本院以98年度司執字第35985 號強制執行事件對原告強制執
    行乙情，業據被告自承在案( 見本院98年11月26日言詞辯論
    筆錄) ，則原告於蔡議德死亡時，因未經被告請求清償，自
    難查知系爭債務存在，其等雖未於法定期間內辦理拋棄或限
    定繼承，尚難謂可歸責，是原告所稱因未與蔡議德同居共財
    而於繼承開始時確實無法知悉系爭債務存在，致未呈報拋棄
    或限定繼承，係屬不可歸責等情，信屬實在。復按關於由繼
    承人繼續履行繼承債務是否「顯失公平」，應由法院審酌繼
    承人有無繼承遺產及其額度，目前財產狀況，及其被繼承人
    債務發生之關連性等因素判斷之。查原告未自蔡議德處繼承
    任何財產一節，為被告所不爭執，原告實無從以所得遺產清
    償系爭債務；而原告己○○係國中畢業，97年度所得為20萬
    餘元，名下別無其他財產，原告辛○○係高職畢業，97年度
    所得為32萬餘元，名下僅有股票價值3 萬餘元，原告庚○○
    係國中畢業，97年度無任何所得，名下僅有自用小客車1 輛
    ，原告丁○○係國中畢業，97年度所得為19萬餘元，名下別
    無其他財產，原告壬○○係專科畢業，97年度所得34萬餘元
    ，名下僅有股票價值8 萬餘元，原告戊○○係國中畢業，97
    年度所得為9 萬餘元，名下僅有股票6 萬餘元等事實，業據
    原告辛○○陳明在案（見本院98年度10月29日言詞辯論筆錄
    ），並經本院調取本院98年度司執字第35985 號執行事件之
    卷宗核閱財政部臺北市國稅局關於原告之財產歸屬資料清單
    及97年度綜合所得稅各類所得資料清單屬實，亦為被告所不
    爭執，倘使原告繼續履行系爭債務，勢將無法保有正常職業
    收入，經濟生活之基礎難以穩定，而難累積財富，甚且終其
    一生背負債務，毋寧過苛，為保障原告之生存權及人格發展
    ，在未有積極證據證明原告與系爭債務有何關連之情形下，
    應認再由原告繼續履行系爭債務，將顯失公平。揆諸上開說
    明，原告主張援引民法繼承編施行法第1 條之3 第4 項之規
    定，僅以所得遺產為限，負清償責任，自屬有據。
五、按執行名義成立後，如有消滅或妨礙債權人請求之事由發生
    ，債務人得於強制執行程序終結前，向執行法院對債權人提
    起異議之訴。如以裁判為執行名義時，其為異議原因之事實
    發生在前訴訟言詞辯論終結後者，亦得主張之。強制執行法
    第14條第1 項定有明文。復按民法繼承編施行法第1條之1第
    4 項所用之文句既係「於修正施行後，以所得遺產為限，負
    清償責任」，可知繼承人仍為概括繼承，僅對於繼承債務得
    在所得「遺產」之金額或價值範圍內，負擔人之有限責任，
    其就被繼承人之債務而言，仍為債務人而非第三人，自應提
    起債務人異議之訴，以為救濟。查原告就系爭債務既得依民
    法繼承編施行法第1 條之3 第4 項之規定，主張以所得遺產
    為限，負清償責任，又其等均未自蔡議德處繼承任何財產，
    即無庸再負任何清償責任，被告自不得聲請對原告之財產為
    強制執行，核屬「於執行名義成立後，有消滅或妨礙債權人
    （即被告）請求之事由發生」，是原告以被告不得聲請對其
    等財產為強制執行為由，依民法繼承編施行法第1 條之3第4
    項及強制執行法第14條第1 項之規定，提起債務人異議之訴
    ，本屬正當，惟按債務人異議之訴，應於強制執行開始後，
    強制執行程序終結前始得提起，倘強制執行尚未開始，即無
    撤銷強制執行程序之可言，最高法院71台上字第4402號判決
    可資參照，查本院依被告聲請而以98年度司執字第35985 號
    強制執行事件受理後，並未對原告庚○○為扣押命令等執行
    行為，業經本院調取本院98年度司執字第35985 號卷宗核閱
    明確，故原告己○○、辛○○、丁○○、壬○○、戊○○訴
    請將本院98年度司執字第35985 號執行事件之強制執行程序
    對其等執行部分予以撤銷，固有理由，而應准許，然原告庚○○因未受任何強制執行，即無任何執行程序可得撤銷，其
    亦訴請將本院98年度司執字第35985 號執行事件之強制執行
    程序對伊執行部分予以撤銷，即無依據，不應准許。
六、另按強制執行法第14條所定債務人異議之訴以排除執行名義
    之執行力為目的，故該條所謂強制執行程序終結，係指執行
    名義之強制執行程序終結而言，執行名義之強制執行程序，
    進行至執行名義所載債權全部達其目的時，始為終結，故執
    行名義所載債權，未因強制執行全部達其目的以前，對於某
    一執行標的物之強制執行程序雖已終結，債務人仍得提起異
    議之訴，但此項異議之訴有理由之判決，僅就執行名義所載
    債權未因強制執行達其目的之部分排除其執行力，不能據以
    撤銷強制執行程序業經終結部分之執行處分，司法院院字第
    2776號解釋可資參照。查原告己○○對於東蔚環保工程有限
    公司之薪資債權三分之一已到期而業移轉予被告之部分；原
    告辛○○對於臺灣土地銀行股份有限公司八德分公司之存款
    債權業經移轉予被告，暨其於兆豐證券桃鶯分公司所有帳戶
    內股票賣得款項已交被告領取之部分；原告壬○○對於華通
    電腦股份有限公司之薪資債權三分之一已到期而業移轉予被
    告之部分；及原告戊○○對於萬年寢飾生活館之薪資債權三
    分一而業移轉予被告之部分，均告終結，揆諸前開說明，上
    開部分執行程序既已終結，即無從撤銷，原告己○○、辛○○、丁○○、壬○○、戊○○僅得就執行名義所載債權未因
    強制執行達其目的之部分排除其執行力，不能據以撤銷強制
    執行程序業經終結部分之執行處分，附此敘明。
七、綜上所述，原告己○○、辛○○、丁○○、壬○○、戊○○
    依民法繼承編施行法第1 條之3 第4 項，及依強制執行法第
    14條第1 項之規定，請求撤銷本院98年度司執字第35985 號
    執行事件強制執行之強制執行程序，洵屬有據，應予准許，
    原告庚○○訴亦請將上開執行事件對伊之執行程序予以撤銷
    部分，則無依據，應予駁回。
八、據上論結，本件原告之訴為一部有理由、一部無理由，依民
    事訴訟法第79條、第85條第1項，判決如主文。
中    華    民    國     98     年    12    月     17 日
                  民事第一庭    法  官    陳婉玉
以上正本係照原本作成
如對本判決上訴，須於判決送達後20日內向本院提出上訴狀。
中    華    民    國     98     年    12    月     17 日
                                書記官   利冠蔚

司法院資訊處製作；財團法人民間司法改革基金會備份。
